臺灣高等法院高雄分院民事判決　　　九十一年度上字第一二號
　　上　訴　人　　乙○○
　　訴訟代理人　　林慶雲律師
　　　　　　　　　陳裕文律師
　　　　　　　　　許瑜容律師
　　複代　理　人　侯勝昌律師
　　被　上訴人　　甲○○
　　訴訟代理人　　吳惠玲律師
右當事人間請求履行契約事件，上訴人對於中華民國九十年十一月二十九日臺灣高雄
地方法院九十年訴更字第一號第一審判決提起上訴，本院判決如左：
　　　主　　　文
上訴駁回。
第二審訴訟費用由上訴人負擔。
　　　事　　　實
甲、上訴人方面：
一、聲明：求為判決：
　(一)原審判決不利於上訴人部分廢棄。
  (二)右廢棄部分，被上訴人在第一審之訴及假執行之聲請均予駁回。
  (三)第一、二審訴訟費用由被上訴人負擔。
  (四)如受不利判決，上訴人願供擔保請准宣告免假執行。
二、陳述：除與原判決書記載相同者予以引用外，補稱：
　(一)上訴人不否認曾於高雄市皇統大飯店簽寫乙份保管條予被上訴人收執，然該份保
    管條簽訂之日期係為八十八年四月十六日，此有當日至高雄市皇統大飯店消費之
    發票以資佐證，而非八十八年五月二十六日。當時上訴人為免兄長廖順之損失再
    為擴大，遭訛騙才依被上訴人之意簽署保管條；嗣雙方遂於八十八年五月二十六
    日至訴外人梁武良里長家中協商，被上訴人自知理虧而將上開八十八年四月十六
    日所簽訂之保管條交還予上訴人，上訴人亦於現場將該保管條予以撕毀丟棄於垃
    圾桶內，雙方並於梁武良里長家中另行簽訂乙份結餘表，雙方同意先將中船之盈
    餘轉為彌補海獅艦艇之虧損，倘彌補後還有盈餘者，則再重為結算，詎料被上訴
    人竟趁上訴人不注意，將該已失效並經上訴人撕毀之保管條，自垃圾桶內拾起，
    重新黏貼並加以變造後，提起本件訴訟，並主張上訴人應依約給付價金，核被上
    訴人如此主張，自有未合。
　(二)兩造於訴外人梁武良里長中重為約定後，於八十八年七月二十三日兩造及訴外人
    吳啟川復又簽寫乙份協議書，依該份協議書之內容第五項約定「以上四項付款由
    乙○○先生支付其餘不認帳。」可知兩造已有協議，上訴人僅須就應付予弘友公
    司及彭文隆等之未付款項與未付工資而已，除此之外上訴人無須再為任何款項之
    支付（包含被上訴人提起本件訴訟主張之保管條金額部分），蓋上訴人若需支付
    前揭保管條所約定之款項，則被上訴人豈會與上訴人於嗣後之八十八年七月二十
    三日時再為簽訂前揭協議書？被上訴人又豈會承護上訴人除應支付之未付款項及
    未付工資外，無須再為任何金額之給付？益徵雙方已有合意使該保管條失效。
　(三)按合夥財產，於清償債務及返還各合夥人出資後，尚有賸餘者，按各合夥人應受
    分配利益之成數分配之，民法第六百九十九條定有明文。故合夥財產之盈餘分配
    須於清算結算後，尚存有盈餘者，方可按合夥人投資之比例分析之，是本件訴訟
    亦應審酌被上訴人與上訴人兄長廖順共同合夥之事業是否有經結算清算？結算清
    算後是否尚有盈餘可資分配？倘若皆有者，則被上訴人依其所提出之保管條請求
    上訴人依約履行契約而為盈餘之分配，則尚屬有理。相對地，倘若系爭合夥事業
    並未經結算清算，且並無任何盈餘可資分配者，則被上訴人即不得持其向上訴人
    詐騙所簽訂之保管條，向上訴人為任何之主張請求，此乃當然之法理。本件被上
    訴人與上訴人之兄長廖順合夥之事業並未經結算清算，被上訴人何能主張其有盈
    餘可資分配？
　(四)按合夥人因合夥事業所支出之費用，得請求返還，此於民法第六百七十八條第一
    項定有明文；然此規定意旨係謂，合夥人因合夥事業所支出之費用，得向合夥事
    業請求返還，並非係指得向另合夥人請求返還。被上訴人向當時管理財務具合夥
    人資格之廖順主張，於法不符；上訴人係承繼兄長廖順之合夥地位，被上訴人依
    法亦不得向上訴人主張請求，此乃當然之理。況被上訴人亦屬合夥事業之合夥人
    ，亦應負擔合夥事業之盈餘或虧損，寧有將全數代墊支出之費用，概由另合夥人
　　廖順承擔之理？上訴人承繼兄長即廖順之合夥地位，自亦無須就此部分全額負責
　　，被上訴人之請求，自屬於法無據。
　(五)本件保管條之由來，倘如被上訴人所述，係為就上訴人兄長廖順與美川有限公司
    及鉅翰工程有限公司等三人，就其合夥共同承做中船巡邏艦鋁熔射之工程債權債
    務關係事宜，為一了結。則保管條之相關權利義務關係實係合夥契約關係之衍生
　　，就此事實上訴人與被上訴人皆無爭議。而合夥契約之當事人為廖順、美川有限
　　公司及鉅翰工程有限公司，就該合夥事業而言，合夥人欲向另合夥人廖順依法請
　　求權利者，自應由合夥人為之，易言之，即應由鉅翰工程有限公司及美川有限公
　　司向廖順為請求，如此方可謂為適法，被上訴人並非前揭所述具合夥人身分之鉅
　　翰工程有限公司或美川有限公司，要無具有資格得以提起本件訴訟。縱退萬步，
　　被上訴人有資格提起本件訴訟，因保管條並非如票據具有無因性，故仍應審酌其
　　效力及其記載之內容，是否屬實，權利之行使是否存有障礙。被上訴人於臺灣高
　　雄地方法院以八十九年度自字第一六一號，及臺灣高等法院高雄分院以九十年度
　　上易字第六三四號自訴案中，自承未出任何資金，卻於本件翻異其先前之供詞，
　　改稱其有支付一百十三萬餘元，二者相互矛盾，足見被上訴人於本件訴訟之主張
　　，並非屬實，洵無可採。
乙、被上訴人方面：
一、聲明：求為判決：
　(一)上訴駁回。
  (二)第二審訴訟費用由上訴人負擔。
二、陳述：除與原判決書記載相同者予以引用外，補稱：
　(一)被上訴人所提出之保管條上二處日期均明確載明八十六年五月二十六日，其並無
    塗改變造或偽造之情形，此可當庭勘驗保管條正本自明；再以上訴人主張簽立保
    管條之日期為八十八年四月十六日，惟「四」變造為「五」，以字型筆劃言之，
    並無可能，上訴人主張保管條為被上訴人所變造不實之憑證，確屬無稽。上訴人
    既自認確於皇統飯店與被上訴人會算帳款金額，並承諾應付一百十三萬八千八百
    七十五元予被上訴人之事實，則嗣後於本件上訴理由中，無端援引不明之皇統飯
    店消費之發票及傳票（上開發票及現金支出傳票並無法證明保管條書立日期即為
    八十八年四月十六日），主張被上訴人將保管條上之日期變造為八十八年五月二
    十六日，實屬捏造之詞。
　(二)八十八年五月二十六日被上訴人及兒子陳建銘與訴外人廖順、吳啟川及被上訴人
    於皇統飯店一樓大廳先就中船工程第六、七條船廖順應付款予被上訴人未付款之
    帳款金額進行會算，上訴人表明願承受其兄廖順有關中船鋁熔射工程之合夥地位
    ，是將被上訴人所提出之清單逐筆核帳，並刪除多筆款項後，會算出未付款總金
    額為一百十三萬八千八百七十五元，是以上訴人既於充分核對帳款並認知付款責
    任後，於保管條上簽名確認，則其嗣後空言捏稱，係遭被上訴人詐騙而於保管條
    上簽名，而未提出任何證據以實其說，顯係規避其應負付款責任之推脫之詞。
　(三)八十八年七月十二日訴外人廖順通知被上訴人前往廖順之友人梁武里長家會算有
    關海獅艦艇工程之帳款，被上訴人及兒子陳建銘前往梁里長家，在上訴人、吳啟
    川、梁里長及廖順在場之下會算有關海獅艦艇工桯之帳款，惟因廖順未能提出完
    整之實際帳款細目相關憑證，致會算無結果；之後上訴人隨即就八十八年五月二
    十六日會算之中船熔鋁工程第四、五、六、七條船結帳餘額表尚應扣減會計費五
　　千元一事提出意見，並提議將餘額轉入海獅工程帳款內，經被上訴人同意後，即
    於上開結帳餘額表內附記「合計餘額扣林靜媛會計費五千元」、計算式、英文名
　　字簽署、「轉入海獅」及當日日期7.12.，並請梁里長當見證人簽名於上。被上
　　訴人併詢問上訴人有關保管條之應付款金額將如何支付？上訴人要被上訴人出示
　　保管條正本，被上訴人回車上取出保管條正本後，提示於上訴人時，上訴人竟立
　　即將保管條搶過法當場撕毀丟到垃圾桶，並揚言不願付款後，隨即離開梁里長家
　　，被上訴人對上訴人如此野蠻行徑雖怒不可抑，惟只得從垃圾桶內拾回遭撕毀之
　　保管條，並當場再將該遭撕毀之保管條併湊黏貼回復原狀，有證人陳建銘於原審
　　言詞辯論期日及鈞院準備程序期日到庭作證之證詞可證。
　(四)本件保管條內容所載之「應付款」，係指上訴人之兄廖順依合作合約書，立於合
    作事業財務調度、管理人之立場，於八十八年五月二十六日，與被上訴人結算，
    並經上訴人表明願意承受其兄廖順有關中船鋁熔射工程合夥（作）地位當場確認
    承受該債務後，上訴人應給付被上訴人有關合作關係所支出必要費用之應付款（
    含被上訴人因負責執行合作事業經營事務之支出，屬廖順依合作合約書財務管理
    人之地位應給付被上訴人之款項，及被上訴人為合作事業代為墊付之帳款），依
    合夥事業經營之法理（即類推適用民法第六百七十八條、第六百八十條準用同法
    第五百四十五條、第五百四十六條之規定），合作事業主體本負有先行給付之義
    務，至於合作事業主體有關盈餘紅利之分配，必待上開必要支出費用額確認後，
    方能進行結算，此乃經營事業主管會計部分計算盈虧之法則。八十八年五月二十
    六日兩造及廖順等人在皇統飯店一樓大廳就中船第六、七條船未付款之會算，即
    係依上開法則處理，是上訴人已當場簽字確認並承受上開必要費用之應付款給付
    義務。
　(五)中船第四、五、六、七條船之熔射鋁工程之盈餘及紅利帳款與應支付被上訴人之
    應付帳款，業於八十八年五月二十六日、七月十二日經被上訴人與訴外人廖順及
    上訴人會算後結算完畢，而有關海獅艦艇工程之盈餘、紅利及應給付被上訴人之
    應付帳款，因訴外人廖順尚未與被上訴人結算完畢，是被上訴人另對訴外人廖順
    提出刑事背信、侵占告訴（已結案），及提起民事訴訟（未結案）爭訟確認中。
    此與本件上訴人應依保管條負給付應付款金額予被上訴人之責並無關聯，上訴人
    援引刑事案件被上訴人陳述海獅艦艇帳款未結之事實，作為其主張本件中船熔射
    鋁工程帳款亦未結算完畢之依據，顯然張冠李戴。
　(六)上訴人提出之中船熔射鋁工程結帳餘額表，與本件上訴人承擔保管條應付帳款之
    給付債務無甚關聯。該證物與被上訴人所持有之正本相比對，有結帳餘表上前七
    行文字完全吻合，後半段文字不相符合之情形，是否經上訴人變造？亦生疑問。
    又上訴人提出之協議書，係八十八年七月二十三日上訴人另欲承接經營中船#698
    船之熔射工程，而上訴人預先印好協議書，並至位於高雄市鼓山區○○○路二一
    一三號五樓之潤鉅企業有限公司辦公室與被上訴人、訴外人吳啟川、劉又菱同時
　　簽約所立，亦與本件訴訟爭點保管條之應付帳款內容並無關聯。上訴人捏詞指稱
　　：被上訴人與其又再一次至梁里長中重為約定簽立協議，並以該份協議書內容第
　　五項有約定：「以上四項付款由乙○○先生支付其餘不認帳」云云，進而主張不
　　負給付保管條所示應付款之責任，不足為採。
　　　理　　　由
一、上訴人辯稱本件上訴人兄長廖順與美川有限公司（負責人吳啟川）鉅翰工程有限
　　公司（負責人甲○○）合夥承做中船鋁熔射工程，保管條之相關權利義務關係，
　　乃合夥契約關係之衍生，應由鉅翰工程有限公司及美川有限公司向廖順為請求，
　　被上訴人提起本件訴訟尚非適法云云，查本件被上訴人係依據兩造簽訂之保管條
　　契約，訴請上訴人履行契約，兩造均為適格之當事人，上訴人上開抗辯，不足採
　　取，合先敘明。
二、被上訴人主張：鉅翰工程有限公司、美川有限公司及廖順合夥承作中船鋁熔射工
　　程，工程進行中，被上訴人為該工程代墊支出款項，經結帳後，廖順應給付被上
　　訴人一百十三萬八千八百七十五元，上訴人因承擔其兄廖順合夥承作上開工程之
　　地位，遂於八十八年五月二十六由書立保管條乙紙予被上訴人，詎上訴人迄今仍
　　未給付該款項，為此本於保管條之約定請求上訴人應給付被上訴人一百十三萬八
　　千八百七十五元，及自九十年十一月九日起至清償日止按年息百分之五計算之利
　　息（就上開部分原審判決被上訴人全部勝訴，被上訴人在原審之其他請求，則經
　　原審判決駁回，被上訴人就其敗訴部分未聲明不服已告確定）。被上訴人於本院
　　聲明求為判決上訴駁回。
三、上訴人則以：上訴人因代胞兄廖順出面處理中船五百噸級巡邏鑑鋁射工程，及海
    軍第一造船廠海獅防蝕工程後續事宜，於八十八年四月間與被上訴人、訴外人廖
    順就上開二工程財務合併清理結帳，被上訴人稱有一百十三萬八千八百七十五元
    係屬其個人所得，乃書立保管條要求上訴人在保管條上簽名，並揚言不簽名即不
    配合結帳，當時上訴人為求順利代胞兄處理前開二項工程之後續事宜，乃予以簽
    名，惟因上訴人分文未取，何來為被上訴人保管一百十三萬八千八百七十五元？
    乃於八十八年五月二十六日在訴外人梁武良位於高雄市○○區○○路二０九號住
    處再度協商，經結算鉅翰工程公司有工程款二百二十二萬四千九百九十九元，被
    上訴人乃坦承保管條不合理，而交予上訴人，上訴人當場撕毀予以丟棄，故被上
    訴人再依該保管條為請求，即無理由等語置辯。
四、被上訴人主張在高雄市皇統大飯店就被上訴人提出之第六、七條船未付款清單，
    當場由兩造及訴外人廖順、吳啟川會算，及會算後上訴人就被上訴人當場書具之
    保管條所載「結帳應付金額新臺幣壹佰壹拾參萬捌仟捌佰柒拾伍元此致甲○○」
    內容簽名為保管人後交予被上訴人收執之事實為上訴人所不爭執，且有該第六、
    七條船未付款清單及保管條影本在卷可稽，堪信為真實。
五、查前開保管條內容記載：「保管條經5.結帳應付金額新臺幣壹佰壹拾萬捌
　　仟捌佰柒拾伍元整，此致甲○○保管人乙○○中華民國八十八年五月二十六日」
　　。上訴人主張簽立保管條之日期為八十八年四月十六日，惟「四」變造為「五」
　　，以字型筆劃言之，並無可能，又該保管條上二處日期均明確載明八十八年五月
　　二十六日，且經本院當庭勘驗該保管條原本之日期，無塗改變造情形（見本院九
　　十一年四月二十二日筆錄），上訴人雖提出八十八年四月十六日在皇統飯店消費
　　之發票，此並不足以證明兩造簽訂保管條之日期為八十八年四月十六日及被上訴
　　人有變造簽立保管條之日期之事實，上訴人主張被上訴人將保管條上之日期變造
　　為八十八年五月二十六日，尚無可採。
六、鉅翰工程有限公司代表人甲○○、美川有限公司代表人吳啟川及廖順就中船巡邏
    艦銘熔射工程（計十一條）簽訂合作合約書，為兩造所不爭執，且有該合作合約
    書影本在卷可稽（見原審訴更卷第三十四頁），被上訴人主張此「應付款」因係
    指上訴人之兄廖順依合作合約書，立於合作事業財務調度、管理人之地位，對於
    被上訴人因負責執行第六、七條船合作事業之經營事務之支出及為之代墊之款項
　　，應負責以合作之資金給付被上訴人之款項，乃由兩造及廖順、吳啟川就被上訴
　　人提出之第六、七條船未付款清單（見原審訴更卷第九十七頁）未付帳款金額進
　　行會算，上訴人表明願承受其兄廖順有關中船鋁熔射工程之合夥地位，是將被上
　　訴人所提出之清單逐筆核帳，並刪除多筆款項後，會算出未付款總金額為一百十
　　三萬八千八百七十五元等情，雖上訴人及廖順否認有看過上開未付款清單上訴人
　　復稱未在清單上部分金額劃線刪除云云。惟上訴人並不否認兩造及吳啟川、廖順
　　就該未付款清單金額予以會算及在保管條簽名已如前述，果上訴人未在該清單上
　　部分金額劃線刪除，豈會就會算結果之上開金額簽立保管條予被上訴人收執？又
　　上訴人就保管條簽署之原因，先後指稱為順利代胞兄廖順處理「中船五百噸級巡
　　邏艦鋁熔射工程」，「海軍第一造船廠海獅艦防蝕工程」之後續事宜，甲○○揚
　　言不簽名即不配合結帳，乃予簽名（2.答辯狀，一審卷第三二頁）。甲○○
　　要脅，不簽名即不讓介入「中船五百噸級巡邏艦鋁熔射工程」，「海軍第一造船
　　廠海獅艦防蝕工程」之後續工程，為協助胞兄，始簽署該保管條（3.答辯續
　　一狀，一審卷第五四頁）受甲○○誆稱其與胞兄合夥承攬中船維條之盈餘尚多，
　　其可分得一百一十三萬餘元，為免胞兄遭甲○○訛騙之損失擴大，而簽署該保管
　　條（1.上訴理由狀第五頁），甲○○答應簽立保管條後才要與我會算，才簽
　　名（5.6.準備程序筆錄第五頁）各云云，其陳述前後歧異，且所謂被被上訴人
　　要脅，訛騙而簽署保管條云云，並不能舉證以實說，要非可採，是堪認該保管條
　　係上訴人承諾就鉅翰工程有限公司、美川有限公司及廖順合作上開中船巡邏艦銘
　　熔射工程，因被上訴人為經營事務之支出及代墊之款項會算結果，上訴人應給付
　　被上訴人一百十三萬八千八百七十五元足資認定。
七、上訴人主張被上訴人甲○○前向臺灣高雄地方法院刑事庭提起自訴，指訴合夥人
    廖順涉犯背信等罪，嗣上訴本院依台灣臺灣高雄地方法院八十九年度自字第一六
    一號及本院九十年度上易字第六三四號刑事判決竟旨所載：「據自訴人於先前庭
    訊時亦陳稱：本件合夥係伊提供技術、設備，被告（廖順）負責資金週轉，而伊
    並無出任何資金，僅有因該合夥事業而購買五百多萬元之機器設備等語。」，被
    上訴人既供稱其並無於該合夥事業中支付任何款項（出資），於本院主張有出
    代墊項請求系爭款項，顯有矛盾云云，惟查鉅翰工程有限公司自訴廖順就其另合
　　夥之海獅艦艇工程涉有侵占罪嫌案中，被上訴人固敘及就該中船巡邏艦鋁熔射工
　　程合作事業及海獅艦艇工程未出資金，但本件被上訴人係請求其為合作之事業代
　　墊之款項，兩者並不相同，上訴人上開主張要非可採。
八、上訴人另主張兩造再度協商，經結算鉅翰工程有限公司有工程款二百二十二萬四
    千九百九十九元，被上訴人仍坦承保管條不合理，而交予上訴人，上訴人乃當場
    撕毀丟棄云云，為被上訴人所否認，並稱八十八年七月十二日兩造就中船熔射工
    程第四、五、六、七條船結帳餘額扣除會計費五千元及轉入海獅另行確認後，被
    上訴人併詢問上訴人有關保管條之應付款金額如何支付？上訴人要被上訴人出示
    保管條正本，被上訴人回車上取出保管條正本後，提示於上訴人時，上訴人竟立
    即將保管條搶過去當場撕毀丟到垃圾埇，並揚言不願付款後，隨即離去等語，核
    與證人陳建銘在原審證述原告與被告約定到梁里長家裡協調，有提到保管條要處
    理，原告回車內拿保管條入內看，被告就把保管條搶過撕毀丟到垃圾桶。」等語
    相符，況該保管條應付之金額及被上訴人就第六、七條船工程預先代墊之開支，
    經會算後上訴人承諾應給付被上訴人之款項，被上訴人豈有自認不合法而交上訴
    人撕毀之理，被上訴人主張該保管條係上訴人向被上訴人強取後自行撕毀，堪予
    採信。
九、上訴人另主張兩造及訴外人吳啟川於八十八年七月二十三日復簽一份協議保證書
    （見原審訴字卷第八頁），該協議保證書之內容第五項約定，「以上四項付款由
    乙○○先生支付其餘不認帳」云云，是依該份協議書之內容亦得窺知上訴人與被
    上訴人間亦有協議，上訴人僅須就應付予弘友公司及彭文隆等之未付款項與未付
    工資而已，除此之外上訴人無須再為任何款項之支付，此無須支付之部分自當包
    含本件保管條金額部分云云，然查上開協議保證書乃上訴人欲承接經營中船五百
　　噸#698船段噴銘工程，而與被上訴人及訴外人吳啟川、劉醇發（別名劉又菱）共
　　同簽訂，此經證人劉醇發證述在卷，核該協議保證書之內容與本件保管條所載上
　　訴人應付之款項無關，上訴人上開主張，尚非可採。
十、綜上所述，被上訴人本於系爭保管條請求上訴人給付一百十三萬八千八百七十五
    元，及自九十年十一月九日（原審辯論終結翌日）起至清償日止，按年息百分之
    五計算之法定遲延利息，即有理由，應予准許，原審為上訴人敗訴之判決，核無
    違誤，上訴人上訴論旨求予廢棄為無理由，應予駁回。
十一、兩造其餘攻擊防禦方法，與判決結果無影響，不逐一論敘，併此敘明。
十二、據上論結，本件上訴為無理由，依民事訴訟法第四百四十九條第一項、第七十
　　　八條，判決如主文。
中　　華　　民　　國　　　　九十一　　　年　　　六　 　 月　　二十六 　 日
　　　　　　　　　　　　　　　　　　　臺灣高等法院高雄分院民事第三庭
~B1審判長法官　張國彬
~B2法　　　官　鄭月霞
~B3法　　　官　張明振
右為正本係照原本作成。
不得上訴。
中　　華　　民　　國　　　　九十一　　　年　　　六　　　月　　二十七　　日
~B法院書記官　劉博文
　　　　　　　　　　　　　　　　　　　　　　　　　　　　　　　　　　　　Ｈ
